最高法院刑事判決　　　　　　一○○年度台上字第二○三九號
上　訴　人　台灣高等法院高雄分院檢察署檢察官
被　　　告　吳龍滿
上列上訴人因被告違反公職人員選舉罷免法案件，不服台灣高等
法院高雄分院中華民國一○○年二月二十五日第二審判決（九十
九年度選上訴字第二一號，起訴案號：台灣澎湖地方法院檢察署
九十八年度選偵字第二七號），提起上訴，本院判決如下：
    主  文
上訴駁回。
    理  由
按刑事訴訟法第三百七十七條規定，上訴於第三審法院，非以判
決違背法令為理由，不得為之。是提起第三審上訴，應以原判決
違背法令為理由，係屬法定要件。如果上訴理由書狀並未依據卷
內訴訟資料，具體指摘原判決不適用何種法則或如何適用不當，
或所指摘原判決違法情事，顯與法律規定得為第三審上訴理由之
違法情形，不相適合時，均應認其上訴為違背法律上之程式，予
以駁回。本件檢察官上訴意旨略稱：(一)、證人陳鄭淑迦（業經檢
察官為職權不起訴處分確定）於民國九十八年十二月三日警詢時
已證稱：「被告（指吳龍滿，下同）去我家找我，談年底澎湖縣
白沙鄉縣議員選舉的事，被告叫我自己先買機票返鄉投票，並要
我投給宋國進，我買機票的錢，被告有說我回來澎湖投票時再說
，被告是叫我先出機票錢買機票回來澎湖，被告會拿機票錢給我
的意思」，於同日偵訊（下稱第一次偵訊）中亦陳稱：「被告要
求我返回澎湖投票支持宋國進，並要求我先行自訂機票回澎湖，
機票錢等我回來後再處理」，前開陳述業經原審認具任意性，且
經第一審及原審勘驗陳鄭淑迦第一次偵訊時光碟之結果，顯示檢
察官於訊問過程中態度平和，無威脅、利誘等不法取供情形，陳
鄭淑迦應訊之精神狀況亦佳，均能明確回答相關問題，足認陳鄭
淑迦前開不利於被告吳龍滿之證詞，係出於自由意志下所為，並
具真實性，應可採信。又該證人於九十八年十二月三日應警方、
檢察官訊問時，距事件發生時較近，記憶較為清楚，其與被告又
無恩怨糾紛，當無誣陷之理。陳鄭淑迦嗣雖主張其罹患高血壓及
乳癌，惟此疾病對其記憶，並無影響，不能據以認定其於第一次
偵訊時之證述不足採信。另陳鄭淑迦在偵訊時尚無從與他人商議
相關應訊之內容，受到外力之干預最小，所述應較為真實。況檢
、警人員於偵辦本案時，係依據檢舉情資實施通訊監察後，發現
陳鄭淑迦之女陳金鳳大量代人訂購機票，其與陳鄭淑迦之對話，
又語意隱諱，檢、警人員因而於九十八年十二月三日同時傳訊陳
鄭淑迦、陳金鳳及委託代訂機票之其他有投票權人，陳鄭淑迦始
於當日警詢、偵訊中主動供出上情，故其此部分供述證據之取得
，並非出於檢、警人員之誘導或不當訊問，檢察官就與待證事實
相關之問題，復曾四次反覆訊問陳鄭淑迦，陳鄭淑迦均回答「是
」或以點頭方式確認，益徵陳鄭淑迦前揭證詞之任意性及真實性
。原判決僅以陳鄭淑迦嗣於九十九年一月十四日偵訊（下稱第二
次偵訊）及第一審時，改稱一切均係其個人之幻想，即遽認陳鄭
淑迦前後供述不一，而將陳鄭淑迦所為供述予以切割，片面採取
其事後翻異之詞，摒棄其原對被告不利之陳述，所為論斷已與論
理法則相違背，對陳鄭淑迦上開不利於被告之證詞究有何瑕疵，
復未加說明，亦嫌理由不備。(二)、陳鄭淑迦於第一審雖改稱被告
當時未說任何話，即行離去，係其自行想像被告要求投票支持宋
國進，並要其先自訂機票，表示俟其返回澎湖後，再行處理等語
，然若被告當時沒有講話，陳鄭淑迦如何會幻想被告要求其支持
宋國進、先自訂機票及表示返回澎湖後再處理等情，所述顯不合
常理，亦與被告辯稱其有要求陳鄭淑迦支持縣長候選人王乾發等
語，不相吻合，應不可信。況陳鄭淑迦已陳稱其長年居住高雄，
以前返回澎湖投票時，未曾收受任何賄款或機票補助費，如被告
未為上開言論，陳鄭淑迦如何會有此幻想。又被告與宋國進有姻
親關係，曾因協助宋國進賄選而遭判刑，有刑案查註紀錄表、刑
事判決書在卷可佐，足見其二人關係深厚，則被告豈有遠赴高雄
後，卻僅要求陳鄭淑迦支持縣長候選人王乾發，而棄宋國進於不
顧，且未再說任何話，即行離去之理。參諸陳鄭淑迦於第一審中
亦證陳其於偵訊時有具結，所述均屬實，與被告又無仇怨，檢、
警人員復未要其陷害被告，益證陳鄭淑迦於警詢及第一次偵訊時
之陳述，較為真實可信。原判決以該證人嗣後翻異之詞，推翻先
前之陳述，其證據之取捨及所為判斷，顯然違背經驗法則。(三)、
依陳鄭淑迦於警詢及第一次偵訊時之前揭陳述，可知被告確有向
陳鄭淑迦期約「先自行購買機票，機票錢等回澎湖以後再處理」
，而以提供機票費用之方式行賄，要求陳鄭淑迦返回澎湖投票支
持宋國進之犯行，則證人陳金鳳有關機票訂位之陳述及卷附機票
網路訂位回函等資料，即與陳鄭淑迦前開陳述相符而可作為佐證
。原判決未綜合全部證據研判，復切割前揭資料及陳鄭淑迦之陳
述，認非補強證據，亦與證據法則相違背。(四)、原判決認被告如
成立期約賄選罪，則與陳鄭淑迦係屬對向共犯，惟檢察官於第一
審時已對被告追加提出「縱不構成期約賄選，也有行求賄賂，至
少也應構成預備賄選，請依法辦理」之論告，嗣再提出論告書，
指出被告如未與陳鄭淑迦達成合致而犯期約賄賂罪，亦應有行求
賄賂或預備賄選等犯行，而就行求賄賂或預備賄選等罪，陳鄭淑
迦僅係被行求或被設定為欲補助機票費用之對象，尚不構成刑法
第一百四十三條之罪，與被告即無對向共犯關係，於此情形下，
陳鄭淑迦祇具單純證人之身分，原判決對前開檢察官追加論告部
分，未敘明不該當之理由，亦未將陳鄭淑迦之證詞區分究係單純
證人之證述抑屬對向共犯之供述，藉以說明被告本件所為何以尚
不構成行求賄賂或預備賄選罪，遽認查無證據足以補強陳鄭淑迦
之證述，亦有理由不備之違誤云云。
惟查原判決以公訴意旨略稱：被告吳龍滿為使其姊夫宋國進，於
九十八年十二月五日所舉行之澎湖縣第十七屆第三選區縣議員選
舉中順利當選，擬尋求旅居台灣地區而設籍在澎湖縣白沙鄉之選
民支持，乃於九十八年十月下旬某日，前往陳鄭淑迦位於高雄市
前鎮區○○○街四九五號五樓住處拜訪，要求陳鄭淑迦返鄉投票
支持宋國進，但為避免代訂機票而遭檢、警人員查獲，乃要求陳
鄭淑迦先自行購買機票，並表示「機票錢等回澎湖以後再處理」
，以此提供機票費用之方式賄選，要求陳鄭淑迦返回澎湖投票支
持宋國進，陳鄭淑迦因可獲得免費之機票補助，乃同意返回澎湖
投票，並委由其不知情之女兒陳金鳳代訂於同年十二月五日自高
雄至澎湖之機票，嗣陳鄭淑迦因於同年十二月三日遭檢、警人員
通知到案說明，且其孫子適接受心導管手術，乃未於同年十二月
五日返回澎湖投票，因認被告涉犯公職人員選舉罷免法第九十九
條第一項之對於有投票權之人行求、期約或交付賄賂或其他不正
利益，而約其投票權為一定之行使或同條第二項之預備賄選等罪
嫌等情。但經審理結果，認為不能證明被告犯罪，乃維持第一審
諭知被告無罪之判決，駁回檢察官在第二審之上訴，已依據卷內
資料，敘明其取捨證據及得心證之理由。對於陳鄭淑迦於警詢及
第一次偵訊時，雖均證陳係被告要求其返回澎湖投票支持宋國進
，並要其先行自訂機票搭機返回澎湖，機票費用俟其回澎湖後再
處理，然嗣於第二次偵訊及第一審中則皆改稱係其猜想被告要求
投票支持宋國進，被告與宋國進又有親戚關係，其心裡乃猜測被
告會補貼機票費用，前後證述不一，陳鄭淑迦於警詢及第一次偵
訊時之前揭陳述是否屬實，如何之仍非無疑；檢察官所舉陳金鳳
之證詞及立榮航空公司網路訂位購票服務確認通知、復興航空公
司網路訂位回函等資料，如何之僅足證明陳鄭淑迦曾委託陳金鳳
代訂於九十八年十二月五日自高雄前往澎湖及同年月六日由澎湖
返回高雄之機票等事實，無法憑以佐證被告確有以要求陳鄭淑迦
先自行購買機票，並表示該機票費用俟回澎湖後再處理之賄選方
式，約使陳鄭淑迦返回澎湖投票支持宋國進之犯行；依憑卷附台
灣高等法院被告前案紀錄表所載，被告前雖曾於九十一年間、九
十七年間，兩度因涉犯投票行賄犯行經台灣高雄地方法院及原審
法院分別判刑確定，如何之不得執此即推認被告確有本件被訴之
賄選犯行。亦已詳加說明。上訴意旨對於原判決所為前揭論斷，
並未依據卷內資料，具體指摘有何違背法令情形，上訴意旨(一)、
(二)仍執前揭陳詞，據以指摘原判決為違背法令，係對於原判決已
說明事項，持憑己見，而為不同之評價，自非適法之第三審上訴
理由。且查：認定犯罪事實所憑之證據，雖不以直接證據為限，
間接證據亦包括在內；然而無論直接或間接證據，其為訴訟上之
證明，須於通常一般之人均不致有所懷疑，而得確信其為真實之
程度者，始得據為有罪之認定，倘其證明尚未達到此一程度，而
有合理性之懷疑存在時，事實審法院復已就其心證上理由予以闡
述，敘明如何無從為有罪之確信，因而為無罪之判決，尚不得任
意指為違法。原判決綜合被告已否認本件犯行，陳鄭淑迦對被告
究有無以要求其先自行購買機票，並表示該機票費用俟返回澎湖
後再處理之賄選方式，約使其返回澎湖投票支持宋國進乙節，又
前後陳述齟齬不一，檢察官所舉之陳金鳳證詞等資料，復不得作
為不利於被告之證據，另查無其他補強證據足資佐證被告確有被
訴之公職人員選舉罷免法第九十九條第一項對於有投票權之人行
求、期約或交付賄賂或其他不正利益，而約其投票權為一定之行
使或同條第二項預備賄選等犯行，因而諭知被告無罪。此係事實
審法院踐行證據調查程序後，依憑卷證資料所為判斷之適法職權
行使，亦與陳鄭淑迦究否為被告之對向共犯無甚關聯，自不能任
意指摘為違法。又原判決已就公訴意旨所指被告涉犯包括行求、
期約賄賂及預備賄選等罪嫌，敘明被告各該犯罪無法證明而應諭
知無罪之理由，上訴意旨(四)指原判決疏未說明本件被告所為何以
不構成行求賄賂或預備賄選等罪，有理由不備之違誤云云，亦非
依卷證資料執為指摘之第三審合法上訴理由。至其餘上訴意旨所
執各詞，係以自己主觀之說詞，就與犯罪構成要件無涉之枝節，
再為單純之事實上爭辯，依首開說明，均難認係適法之第三審上
訴理由。其上訴違背法律上之程式，應予駁回。
據上論結，應依刑事訴訟法第三百九十五條前段，判決如主文。
中    華    民    國  一○○  年    四    月  二十八  日
                      最高法院刑事第四庭
                          審判長法官  謝  俊  雄  
                                法官  陳  世  雄  
                                法官  魏  新  和  
                                法官  徐  文  亮  
                                法官  吳  信  銘  
本件正本證明與原本無異
                                      書  記  官  
中    華    民    國  一○○  年    五    月    三    日
                                                      Q